臺灣臺中地方法院刑事判決　　　　　　　　94年度自字第17號
自　訴　人　戊○○
代　理　人　黃坤鍵律師
　　　　　　徐志明律師
被　　　告　庚○○
選任辯護人　朱元宏律師
　　　　　　蘇哲科律師
　　　　　　黃紫芝律師
上列被告因偽造文書等案件，經自訴人提起自訴，本院判決如下
：
    主  文
庚○○無罪。
    理  由
一、自訴意旨略以：被告庚○○於民國八十九年一月三日，向主
    管機關申請設立設於臺中市○區○○○街一七號一樓之長慶
    開發建設有限公司（以下簡稱長慶公司），由其擔任負責人
    。嗣長慶公司於九十一年五月十六日，進行公司組織章程與
    股東變更，改由自訴人戊○○擔任長慶公司之負責人（董事
    ），負責執行長慶公司之業務，並對外代表長慶公司，並同
    時申請變更登記公司住址為臺中市○區○○○街一三號一樓
    。詎被告明知自己僅係長慶公司之股東，已非長慶公司之負
    責人，依法僅能由自訴人對外代表長慶公司，竟意圖為自己
    不法所有，霸佔長慶公司之公司印章及公司負責人（即自訴
    人）私章。經自訴人屢次向其催討返還，仍置若罔聞。又被
    告基於偽造私文書之犯意，擅於九十二年十月十四日，自稱
    其係長慶公司之負責人，持上開長慶公司之公司印章，以長
    慶公司之名義，與誠敬營造股份有限公司（以下簡稱誠敬公
    司）簽立工程合約。因認被告涉有刑法第三百三十五條第一
    項侵占與同法第二百十條偽造私文書等罪嫌云云。
二、按犯罪事實應依證據認定之，無證據不得認定犯罪事實；又
    自訴案件不能證明被告犯罪者，應諭知無罪之判決，刑事訴
    訟法第一百五十四條第二項、第三百四十三條、第三百零一
    條第一項分別定有明文。再者，刑事訴訟法第一百六十一條
    已於九十一年二月八日修正公布，該條第一項規定：檢察官
    就被告犯罪事實，應負舉證責任，並指出證明之方法。因此
    ，檢察官對於起訴之犯罪事實，應負提出證據及說服之實質
    舉證責任。倘檢察官所提出之證據，不足為被告有罪之積極
    證明，或所指出證明之方法，無從說服法院以形成被告有罪
    之心證，基於無罪推定之原則，自應為被告無罪判決之諭知
    ，最高法院九十二年臺上字第一二八號判例可資參照。又刑
    事訴訟法第一百六十一條、第一百六十三條規定係編列在該
    法第一編總則第十二章「證據」中，原則上於自訴程序亦同
    適用。關於第一百六十一條第一項檢察官應負實質舉證責任
    之規定，亦於自訴程序之自訴人同有適用，最高法院九十一
    年四月三十日九十一年度第四次刑事庭會議決議供參。因此
    ，自訴人對於自訴之犯罪事實，應負提出證據及說服之實質
    舉證責任。倘自訴人所提出之證據，不足為被告有罪之積極
    證明，或所闡明之證明方法，無從說服法官以形成被告有罪
    之心證，基於無罪推定之原則，自應為被告無罪判決之諭知
    。
三、自訴人認被告涉有上開犯行，無非係以：被告自承自訴人現
    為長慶公司之登記負責人；且被告曾於上揭時地，自稱其係
    長慶公司負責人，並持長慶公司之公司印章，與誠敬公司簽
    立上開工程合約。被告至今仍拒不返還長慶公司之公司印章
    與負責人（即自訴人）之私章予自訴人等情。並提出經濟部
    函、長慶公司董事、股東名單、股東同意書、章程、臺中民
    權路郵局九十三年十月二十三日存證信函第三三九七號、臺
    北郵局第三九支局九三年一月十五日存證信函第五四號、工
    程合約、協議書、眾城國際法律事務所函（以上均為影本）
    各一紙為據。
四、訊據被告固不否認：其現仍持有長慶公司之公司印章與登記
    負責人（即自訴人）之私章，且曾於上開揭時地，自稱係長
    慶公司之負責人，持長慶公司之公司印章，以長慶公司之名
    義，與誠敬公司簽立工程合約之事實，但堅詞否認有何侵占
    、偽造文書等犯行，辯稱：當初係因向自訴人借款，且因其
    信用狀況不佳，無法向銀行貸款，用以興建房屋，方與自訴
    人協議，將長慶公司之負責人由其變更登記為自訴人，以利
    向銀行融資借款。自訴人實際上並未出資向其購買長慶公司
    之股份，故自訴人僅係長慶公司之掛名登記負責人，其方為
    長慶公司之實際經營負責人。當初自訴人在會計師事務所，
    同意會計師代為刻印，並於辦理公司變更登記完畢後，由會
    計師將上開長慶公司之公司印章及登記負責人（即自訴人）
    私章，交還予其，其始取得該等印章。且其與自訴人有協議
    就臺中市區○○○段一七七之一六、一七七之一七、一七七
    之二四、一七七之二五、一七七之二六、一七七之三六、一
    七八之五四地號等七筆土地興建房屋事宜之一切事務，自訴
    人同意委由其以長慶公司與自訴人之名義，全權處理，故其
    自有權與誠敬公司，簽立上開公程合約，況自訴人亦知悉其
    簽立該工程合約之事。又因上開工程因故尚未完工，依其與
    自訴人於九十一年十二月二十六日所簽立之協議書第五條約
    定，自訴人應於上開房屋興建工程進行期間，全力配合融資
    銀行之建築工程融資分期請款與用印，故其自得繼續持有長
    慶公司之公司印章及登記負責人（即自訴人）之私章，以利
    上開工程之繼續進行。是其並無自訴人所指偽造私文書及侵
    占等犯行等語。
五、經查：(一)、被告曾為長慶公司之登記負責人之事實，業據其
    提出長慶公司之營利事業登記證（影本）一紙附於本院卷第
    二○五頁可參，復為自訴代理人所不爭執。嗣長慶公司已改
    登記自訴人為負責人迄今之事實，除為被告所自承外，並有
    自訴人所提之經濟部九十三年二月二日經授中字第○九三三
    三五三七三六○號函檢附之長慶公司董事、股東名單、章程
    、股東同意書（均為影本）各一紙附於本院卷第四頁至第九
    頁可參。另被告曾於上揭時地，以其為長慶公司負責人，持
    長慶公司之公司印章，以長慶公司之名義，與誠敬公司簽立
    上開工程合約，且其至今仍尚未返還長慶公司之公司印章與
    登記負責人（即自訴人）之私章予自訴人之事實，業為被告
    所自承，並有自訴人及被告所分別提出之工程合約（影本）
    一紙附於本院卷第一三頁至第一九頁、第一八九頁至第二○
    四頁可參。(二)、自訴人於被告簽立上開工程合約之前及簽立
    之後，均知悉：被告以其為長慶公司之負責人，而以長慶公
    司之名義，與誠敬公司簽立上開工程合約之事等情，業據證
    人即上開工程合約之居間介紹人丙○○及證人即上開工程合
    約之見證人丁○○、己○○二人分別於本院審理時，結述綦
    詳（參本院卷第一六一頁至第一七四頁），且互核相符。事
    後因誠敬公司所留存之上開工程合約不慎遭部分燒毀，誠敬
    公司乃要求被告再補行簽立上開工程合約一份，交由誠敬公
    司留存。在被告與誠敬公司事後補行簽立之工程合約上，曾
    經自訴人親自持由證人丁○○轉交予伊之長慶公司登記負責
    人（即自訴人）之私章，蓋於上開合約之立合約人欄上等情
    ，業據證人即上開工程合約之誠敬公司連帶保證人甲○○於
    本院審理時，結述無訛（參本院卷第二五三頁、第二五四頁
    ），並有誠敬公司所提出之該份事後補行簽立之工程合約（
    影本）一份附於本院卷第九八頁至第一一四頁可稽。基上所
    述，足認自訴代理人指摘：被告係未經自訴人同意，擅自持
    長慶公司之公司印章，以長慶公司之名義，與誠敬公司簽立
    上開工程合約一節，是否屬實，顯非無疑。析言之，自訴代
    理人之上開指摘，除與證人丙○○、丁○○及己○○等三人
    之上開結述，明顯歧異外，復與常情有違。蓋果如自訴代理
    人所為指摘，則自訴人事先既已不同意被告簽立上開工程合
    約，自訴人事後又豈會當證人甲○○之面，親自持由證人丁○○所轉交予伊之長慶公司登記負責人（即自訴人）之私章
    ，蓋於上開事後補行簽立之工程合約之立合約人欄上？據上
    ，本件堪認自訴人確於事前、事後同意被告以長慶公司名義
    （由其為負責人），與誠敬公司簽立上開工程合約。從而，
    被告所為即與偽造私文書罪之構成要件不合。(三)、依自訴人
    及被告所分別提出之自訴人與被告於九十一年十二月二十六
    日，所簽訂之協議書（參本院卷第一八三頁至第一八五頁、
    第二○九頁至第二一一頁）第四條約定，被告與自訴人雙方
    同意上開工程之推動進行由被告全權負責執行，並由被告自
    負盈虧之責，且被告須確保自訴人之投資利潤。又該協議書
    第五條約定，自訴人同意於本案工程進行期間全力配合融資
    銀行之建築工程融資分期請款與「用印」，絕無拖延情事，
    以利興建工程之進行。又被告辯稱：長慶公司之公司印章及
    登記負責人（即自訴人）之私章，在委託會計師辦理完公司
    變更登記後，一直以來均由其所持有保管一節，核與證人丁○○於本院審理時之結述（參本院卷第一六七頁）相符，並
    為自訴代理人所不爭執。從而，被告主觀上認為其依據上開
    協議書約定，在上開工程因故尚未完工前，有權繼續持有長
    慶公司之公司印章及登記負責人（即自訴人）之私章，而未
    返還該等印章予自訴人。稽被告該部分所為，尚難認其具有
    侵占罪所定之意圖為自己不法所有之主觀犯意存在。換言之
    ，被告與自訴人就返還上開印章部分之爭議，應純屬民事糾
    葛，尚難徒以被告至今尚未返還長慶公司之公司印章及登記
    負責人（即自訴人）之私章等情，即率認被告確有自訴人所
    指侵占犯行。(四)、至被告聲請本院傳喚自訴人到庭陳述，欲
    證明其並無自訴人所指上開犯行，惟本院認就被告所涉犯之
    上開犯行，自訴人依法需負積極舉證之責，且被告亦不自證
    己罪，故自訴人消極不到庭陳述舉證，顯係對被告有利，是
    被告此部分證據之聲請，核無調查之必要。另自訴代理人聲
    請傳喚證人即誠敬公司之負責人乙○○，欲證明就簽立上開
    工程合約之相關過程，證人甲○○於本院審理時所為之上開
    結述，是否與證人乙○○到庭後所為之結述相符。惟本院認
    證人甲○○於本院審理時，已就簽立上開工程合約之相關過
    程，結述綦詳，且渠與證人乙○○係姐弟關係，上開工程合
    約係由證人甲○○全程參與，證人乙○○係授權渠全權處理
    （參本院卷第二五九頁），自無再傳喚證人乙○○之必要，
    爰均駁回被告及自訴代理人上開證據之聲請，特予敘明。(五)
    、綜上等情，本院認本件依自訴人所提出之上開所有證據，
    尚不足為被告有罪之積極證明，致無從說服本院據以形成被
    告有罪之心證。此外，本院復查無其他積極確切之證據，足
    以證明被告確有自訴人所指上開犯行。揆諸上開說明意旨，
    基於無罪推定之原則，自應為被告無罪之諭知。
據上論斷，應依刑事訴訟法第三百四十三條、第三百零一條第一
項，判決如主文。
中　　華　　民　　國　　94　　年　　9　　月　   28　　日
                  刑事第十二庭  審判長法  官  王鏗普
                                      法  官  羅智文
                                      法  官  唐敏寶
右正本證明與原本無異。
如不服本判決，應於送達後十日內向本院提出上訴狀（須附繕本
），上訴於臺灣高等法院臺中分院。
                                      書記官  魏宏銘
中　　華　　民　　國　　94　　年　　9 　　月　　28　　日
